【裁判字號】    95,台上,5481
【裁判日期】    951005
【裁判案由】    偽造有價證券
【裁判全文】
最高法院刑事判決            九十五年度台上字第五四八一號
上  訴  人  台灣高等法院台南分院檢察署檢察官
被      告  甲○○
上列上訴人因被告偽造有價證券案件，不服台灣高等法院台南分
院中華民國九十二年十二月四日第二審判決（九十二年度上訴字
第九七號，起訴案號：台灣台南地方法院檢察署九十一年度偵字
第一二一三號），提起上訴，本院判決如下：
    主  文
原判決撤銷，發回台灣高等法院台南分院。
    理  由
本件原判決以公訴意旨略以：被告甲○○於民國八十四年七月十
日及同年十一月二十日召組互助會各一組，會員分別為二十五人
、二十一人，每會金額均為新台幣（下同）二萬元，得標者需預
先簽發按月二萬元之本票交予被告以擔保其後會款之繳納，被告
則持各死會會員所簽發當月之本票交予活會會員以收取會款。告
訴人鄂萬來以其名義分別參加三會，並於八十四年十月十日標得
一會，被告即私下為告訴人代刻印章以便為告訴人代簽本票交予
活會會員。詎料被告明知告訴人於其後並未再得標，竟基於概括
犯意，自八十五年四月二十日起至同年十一月二十日止，連續多
次向活會會員張碧蟾、李姈格、洪王阿未、王美香、王惠嬌及其
他不詳姓名之會員佯稱告訴人得標，並盜蓋告訴人之印章，冒用
告訴人名義簽發如原判決附表一編號二至五所示之本票交予張碧
蟾等人，而順利向該等會員收得會款。嗣因該二互助會止會，被
告積欠張碧蟾等人會款，乃向張碧蟾等人表示欲取回告訴人之本
票以便向告訴人追討會款，而取回如該附表一所示之本票。之後
張碧蟾等人及告訴人仍未取得會款，而向台南縣新市鄉調解委員
會聲請調解，被告於九十年十一月十九日上午九時三十分許，在
該調解委員會調解時提出如該附表一所示本票，始為告訴人發覺
並報警處理，因認被告涉犯刑法第二百零一條第一項之偽造有價
證券罪嫌。經審理結果，以被告犯罪不能證明，而撤銷第一審科
刑之判決，改判諭知被告無罪，固非無見。
惟查：按審理事實之法院，對於被告有利及不利之證據，均應一
併加以注意，並綜合全部證據資料，本於經驗及論理法則定其取
捨而為判斷，倘為無罪之判決，亦應詳述其全部證據取捨判斷之
理由，其取捨證據亦應與卷內證據資料相符，否則即有判決理由
不備及理由矛盾之違法。原判決引用證人呂朝木於原審調查時證
稱：「我是以鄂萬來的名義跟被告的互助會二會，頭一會已經跟
二十會，第二會已經跟十五會，要標時，已經止會，後來甲○○
開了五十萬元的支票，一會欠十萬，二會共欠二十萬。」等語，
並參酌其他證據資料據以論斷呂朝木之證述是否與事實相符，值
得懷疑云云（見原判決第九頁第六行至十五行）。然依據卷內所
附之證據資料，本件被告分別於八十四年七月十日及同年十一月
二十日起會，而於八十六年二月止會。依原判決計算繳會款之方
法，八十四年七月十日起會至止會止共繳納二十個月，呂朝木已
繳納四十萬元；八十四年十一月二十日起會至止會為止，不含二
月共繳納十五會，呂朝木共繳納三十萬元，合計七十萬元，依呂
朝木之證述，被告僅簽發五十萬元之支票支付，每會另欠十萬元
，共二十萬元，呂朝木對於此部分會款之供述與事實似無不符。
且呂朝木另證稱：伊持有被告之五十萬元支票，經其提示不獲兌
現，而於偵查中提出該支票影本及退票理由單為證（見偵查卷第
七頁背面、第十二頁）。如果無訛，是否能作為被告簽發支票以
支付呂朝木會款之佐證？原判決另論斷原判決附表二之二張支票
並非支付會款之支票，而是告訴人鄂萬來向被告借用，但該五十
萬元之支票何以會由呂朝木提示？且該二張支票之發票日，其一
為八十六年十二月「十日」，其一為同年月「二十日」，恰為該
二會之起會日，何以有此巧合？亦有詳加審究之必要。另原判決
對於被告所稱本件其所簽發之支票二張，係告訴人借用，但對於
借用日期、借用原因前後供述均不符，僅因被告始終供稱係告訴
人借用而採信（見原判決第十頁倒數第四、三行），而未斟酌呂
朝木前揭證言及該支票提示之情形，其論斷難認與證據法則相符
。實情究竟如何？原審未本於發見真實之目的，並基於公平正義
之維護，而依法詳加調查審酌，亦有應於審判期日調查之證據未
予調查之違法。檢察官上訴意旨執以指摘原判決不當，非無理由
，應認原判決有發回更審之原因。
據上論結，應依刑事訴訟法第三百九十七條、第四百零一條，判
決如主文。
中    華    民    國  九十五  年    十    月    五    日
                      最高法院刑事第十庭
                          審判長法官  洪  清  江
                                法官  石  木  欽
                                法官  李  伯  道
                                法官  林  勤  純
                                法官  陳  晴  教
      本件正本證明與原本無異
                                      書  記  官
中    華    民    國  九十五  年    十    月   十四   日
                                                     m


司法院資訊處製作；財團法人民間司法改革基金會備份。
